ACORDAO-COMPLETO-2556564

ACÓRDÃO 2010/2023 ATA 6/2023 - SEGUNDA CÂMARA

VISTOS, relatados e discutidos estes autos em que se aprecia o ato de concessão inicial de aposentadoria a ex-servidor da Fundação Instituto Brasileiro de Geografia e Estatística (IBGE) .
ACORDAM os ministros do Tribunal de Contas da União, reunidos em Sessão da Segunda Câmara, ante as razões expostas pelo Relator e com base nos arts. 1º, inciso V, e 39, inciso II, da Lei 8.443/1992; e nos arts. 1º, inciso VIII e 260, do Regimento Interno, em:
9.1. considerar ilegal e negar registro ao ato de concessão inicial de aposentadoria de Nilo Sérgio da Silva;
9.2. esclarecer ao órgão de origem que, a despeito da negativa de registro da aposentadoria de Nilo Sérgio da Silva, a parcela alusiva à GDIBGE, por haver sido calculada conforme à decisão judicial transitada em julgado e com o acordo homologado na fase de cumprimento de sentença, poderá subsistir, sendo desnecessária a emissão de novo ato concessório; e
9.3. dar ciência desta deliberação ao interessado e à Fundação Instituto Brasileiro de Geografia e Estatística.

Análise de ato de concessão de aposentadoria.

Segunda Câmara

3. Interessado: Nilo Sérgio da Silva (XXX.885.057-XX).

13.1. Ministros presentes: Vital do Rêgo (Presidente), Augusto Nardes (Relator), Aroldo Cedraz e Antonio Anastasia.

AUGUSTO NARDES

Transcrevo a seguir, instrução elaborada no âmbito da então Secretaria de Fiscalização de Integridade de Atos e Pagamentos de Pessoal e de Benefícios Sociais (Sefip) , cujo encaminhamento teve a anuência de seu corpo diretivo (peças 5 e 6) :
	"INTRODUÇÃO
	Trata-se de ato de aposentadoria, submetido, para fins de registro, à apreciação do Tribunal de Contas da União (TCU) , de acordo com o art. 71, inciso III, da Constituição Federal.  O ato foi cadastrado e disponibilizado ao TCU por intermédio do Sistema e-Pessoal, na forma do art. 2º e 4º da Instrução Normativa TCU 78/2018.
	2. O ato desse processo pertence às seguintes unidades:
	2.1. Unidade emissora: Fundação Instituto Brasileiro de Geografia e Estatística.
	2.2. Unidade cadastradora:  Fundação Instituto Brasileiro de Geografia e Estatística.
	2.3. Subunidade cadastradora: UE/RJ-GRH.
	EXAME TÉCNICO
	Procedimentos aplicados
	3. Os procedimentos para exame, apreciação e registro de atos de pessoal encontram-se estabelecidos na Instrução Normativa TCU 78/2018 e na Resolução TCU 206/2007. Essas normas dispõem que os atos de pessoal disponibilizados por meio do e-Pessoal devem ser submetidos previamente a críticas automatizadas, com base em parâmetros predefinidos.
	4. As críticas das informações cadastradas na etapa de coleta do ato foram elaboradas e validadas levando-se em conta as peculiaridades de cada ato. Os itens verificados nessa etapa são inerentes a dados cadastrais, fundamentos legais, mapa de tempo, ficha financeira, assim como eventuais ocorrências de acumulação. Trata-se de verificações abrangentes, minuciosas e precisas e sem a necessidade de ação humana e, portanto, menos suscetível a falhas. As críticas aplicadas estão discriminadas no sistema, no Menu e-Pessoal, opção 'Crítica', que podem ser acessadas mediante concessão de perfil específico a servidores do TCU responsáveis pela análise.
	5. Além das críticas automatizadas, há verificação humana adicional no caso de haver alertas do sistema ou informações não formatadas, como esclarecimentos do gestor ou do controle interno.  
	6. As críticas também consideram os registros do Sistema Integrado de Administração de Recursos Humanos (Siape) . O Siape disponibiliza informações atualizadas sobre as parcelas que integram os proventos, diferentemente, portanto, do e-Pessoal, que informa as parcelas no momento do registro do ato. 
	7. Essa confrontação com o Siape fornece uma visão atual e verdadeira da situação, o que permite descaracterizar irregularidades e inconsistências que, embora constantes do e-Pessoal, já foram corrigidas.
	8. As verificações detectadas no ato encontram-se discriminadas na aba de pendências do ato no sistema e-Pessoal, bem como no espelho do ato contemplado por esta instrução.
	Exame das Constatações
	9. Ato: 98182/2018 - Inicial - Interessado (a) : NILO SERGIO DA SILVA - CPF: XXX.885.057-XX
	9.1. Parecer do Controle Interno: considerar o ato Legal.
	9.2. Constatações e análises: 
	9.2.1. Houve o registro de pelo menos uma rubrica com 'Denominação para análise pelo TCU = Decisão judicial (16171 - DECISAO JUDICIAL TRANS JUG APO (Decisão judicial - Outros) - R$ 667,20) .
	a. Justificativa do Gestor de Pessoal: Não há. Verificação efetuada no âmbito do TCU.
	b. Análise do Controle Interno:  Não há. Verificação efetuada no âmbito do TCU.
	c. Análise da Equipe Técnica: Legal
	A rubrica judicial decorre de decisão judicial transitada em julgado em 8/8/2011, nos autos do processo 2009.51.01.002254-6, que tramitou na 24ª Vara Federal do Rio de Janeiro. Referido processo tratou de pedido formulado pela Associação Nacional dos Aposentados e Pensionistas do IBGE e se refere ao pagamento da parcela denominada GDIBGE (Gratificação de Desempenho do Instituto Brasileiro de Geografia e Estatística) , na mesma proporção paga aos servidores em atividade mencionados no artigo 80 da Lei 11.355/2006.
	Colocando de outra maneira, os interessados pleitearam na justiça o pagamento da 'diferença' referente à parcela GDIBGE, paga em 50 pontos aos inativos, para a pontuação de 90 pontos.
	Considerando que a parcela judicial concedida se refere a complementação da Gratificação de Desempenho do Instituto Brasileiro de Geografia e Estatística, parcela que integra os vencimentos do cargo no qual se aposentou o interessado e cujo amparo se funda em decisão judicial transitada em julgado, propugna-se pela legalidade no referido pagamento, considerando decisão do TCU em relação a mesma matéria, Acórdão 4725/2018-TCU-Segunda Câmara, relator: Ministro Vital do Rêgo.
	9.2.2. No tempo calculado para fins de anuênio foram computados períodos não contínuos. Militar (artigo 100 da Lei 8.112/1990) de 06/08/1971 a 30/08/1974 e Tempo no cargo em que se deu a aposentadoria de 15/06/1981 a 30/09/2018.
	a. Justificativa do Gestor de Pessoal: Não há. Verificação efetuada no âmbito do TCU.
	b. Análise do Controle Interno:  Não há. Verificação efetuada no âmbito do TCU.
	c. Análise da Equipe Técnica: Legal
	O interessado possui adicional de tempo de serviço em percentual compatível ao entendimento do TCU, vez que, embora tenha rompido o vínculo com a administração pública, restabeleceu vínculo federal com a posse no Instituto Brasileiro de Geografia e Estatística em 15/6/1981; portanto, antes da vigência da Lei 8.112/1990, preenchendo todos os requisitos exigidos da jurisprudência da Corte de Contas para o recebimento de ATS na forma concedida pelo órgão.
	9.3. O quadro resumo de ocorrências e, quando for o caso, o detalhamento da norma legal e da jurisprudência para as inconsistências acima elencadas encontra-se no anexo II dessa instrução. 
	9.4. Encaminhamento do ato: 
	9.4.1. Considerar LEGAL e conceder o registro do ato de NILO SERGIO DA SILVA. 
	CONCLUSÃO
	10. A abrangência e a profundidade das verificações levadas a efeito fundamentam convicção de que o ato 98182/2018 pode ser apreciado pela legalidade, em razão de não terem sido encontradas irregularidades no ato, de acordo com o item Exame das Constatações desta instrução.
	PROPOSTA DE ENCAMINHAMENTO
	11. Ante o exposto, com fundamento no art. 71, inciso III, da Constituição Federal, no art. 1º, inciso V, e art. 39, incisos I e II, da Lei 8.443/1992, no art. 260 do Regimento Interno do Tribunal de Contas da União, propõe-se: 
	11.1. Considerar LEGAL e conceder o registro do ato de NILO SERGIO DA SILVA."
2. 	O Ministério Público junto ao TCU divergir das conclusões da Sefip, conforme parecer de peça 7, reproduzido a seguir:
	"Trata-se da análise do ato inicial da aposentadoria de Nilo Sergio da Silva, no cargo de Técnico em Informações Geográficas e Estatísticas, emitido pela Fundação Instituto Brasileiro de Geografia e Estatística (IBGE) .
	2.	Após análise da concessão, a Sefip propôs a legalidade e registro do ato consignando em sua instrução que (peça 5, p. 2) :
 (...) Considerando que a parcela judicial concedida se refere a complementação da Gratificação de Desempenho do Instituto Brasileiro de Geografia e Estatística, parcela que integra os vencimentos do cargo no qual se aposentou o interessado e cujo amparo se funda em decisão judicial transitada em julgado, propugna-se pela legalidade no referido pagamento, considerando decisão do TCU em relação a mesma matéria, Acórdão 4725/2018-TCU-Segunda Câmara, relator: Ministro Vital do Rêgo.
	3. A decisão judicial em questão é o Mandado de Segurança Coletivo 2009.51.01.002254-6 impetrado pela Associação Nacional dos Aposentados e Pensionistas do IBGE, que tramitou na 24ª Vara Federal do Rio de Janeiro, requerendo que a GDIBGE seja paga aos inativos e pensionistas na mesma proporção paga aos servidores em atividade.
	4. Na primeira instância, o processo foi extinto sem resolução de mérito, uma vez que a magistrada entendeu pela inadequação da via processual eleita. No entanto, em sede de apelação, a Desembargadora Federal, Salete Maccalóz, deu 'provimento ao recurso para ao julgar procedente o pedido contido na petição inicial, conceder a segurança pleiteada para determinar que a autoridade impetrada promova o pagamento aos substituídos (a saber, aos aposentados e pensionistas do IBGE associados a Associação impetrante) da parcela denominada GDIBGE na mesma proporção que é paga aos servidores em atividade mencionados no art. 80 da Lei n 11.355/2006' (peça 3, p. 7-12) . A decisão transitou em julgado em 19/8/2011 (peça 3, p. 20) .
	5. De acordo com o art. 80 da Lei 11.355/2006, com a redação dada pela Lei 11.907/2009, a GDIBGE tem a seguinte composição:
Art. 80. Os servidores ocupantes de cargos de provimento efetivo do Plano de Carreiras e Cargos da Fundação Instituto Brasileiro de Geografia e Estatística - IBGE em exercício de atividades inerentes aos respectivos cargos ou funções nas unidades do IBGE fazem jus a uma Gratificação de Desempenho de Atividade em Pesquisa, Produção e Análise, Gestão e Infraestrutura de Informações Geográficas e Estatísticas - GDIBGE, com a seguinte composição: 
I - até 20 (vinte) pontos serão atribuídos em função dos resultados obtidos na avaliação de desempenho individual;
II - até 80 (oitenta) pontos serão atribuídos em função dos resultados obtidos na avaliação de desempenho institucional.
	6. O limite da gratificação é de 100 (cem) pontos, consoante o art. 81-A, incluído pela Lei 11.907/2009, in verbis:
Art. 81-A. A GDIBGE será paga observado o limite máximo de 100 (cem) pontos e o mínimo de 30 (trinta) pontos por servidor, correspondendo cada ponto ao valor estabelecido no Anexo XV-A desta Lei. 
	7. O Anexo XV-A da Lei 11.355/2006, com a redação dada pela Lei 13.327/2016, estabelece que o valor do ponto da GDIBGE, para o cargo da interessada, equivale a R$ 16,68, com vigência a partir de 1º de janeiro de 2017.
	8. Portanto, o valor máximo da GDIBGE, na atividade, é de R$ 1.668,00, decorrente do somatório dos pontos da avaliação de desempenho institucional (80 pontos) com a individual (20 pontos) .
	9. Consoante o art. 149 da Lei 11.355/2006, com a redação dada pela Lei 11.490/2007, deverão ser adotados os seguintes critérios para fins de incorporação da GDIBGE aos proventos de aposentadorias e pensões (grifos inseridos) :
Art. 149 (...) 
I - para as aposentadorias concedidas e pensões instituídas até 19 de fevereiro de 2004, a gratificação será correspondente a 50% (cinqüenta por cento) do valor máximo do respectivo nível, classe e padrão; 
II - para as aposentadorias concedidas e pensões instituídas após 19 de fevereiro de 2004: 
a) quando ao servidor que deu origem à aposentadoria ou à pensão se aplicar o disposto nos arts. 3º e 6º da Emenda Constitucional nº 41, de 19 de dezembro de 2003, e no art. 3º da Emenda Constitucional nº 47, de 5 de julho de 2005, aplicar-se-á o percentual constante no inciso I do caput deste artigo; 
b) aos demais aplicar-se-á, para fins de cálculo das aposentadorias e pensões, o disposto na Lei nº 10.887, de 18 de junho de 2004.
	10. Observa-se no ato em exame, que a aposentadoria do Sr. Nilo Sergio está fundamentada no art. 3º da EC 47/2005. Assim, o valor máximo da GDIBGE a ser paga ao inativo deve corresponder ao percentual de 50% da gratificação, ou seja, R$ 834,00. Exatamente esse o valor que está sendo pago na rubrica '82470-GDIBGE-ART. 80, LEI 11355/06 AP' (peça 3, p. 4) .
	11. Todavia, a decisão judicial determinou o pagamento da GDIBGE aos aposentados e pensionistas na mesma proporção paga aos servidores em atividade.
	12. Na fase de execução judicial da sentença, as partes firmaram o seguinte acordo (peça 3, p. 21) :
Por ambas as partes, foi acordado que a execução do julgado dar-se-á da seguinte forma: será criada uma rubrica a título de cumprimento de decisão judicial e a gratificação a ser paga sob tal rubrica, somada à gratificação hoje percebida pelos inativos, deverá corresponder a 100% da gratificação institucional em vigor paga aos servidores ativos e ainda à metade da gratificação individual em seu percentual máximo, conforme cada período de avaliação considerado.
	13. Logo, segundo a decisão judicial, deve integrar os proventos dos aposentados e pensionistas do IBGE a parcela integral da avaliação de desempenho institucional (até 80 pontos) , e mais 50% (cinquenta por cento) da individual (metade de 20 pontos = 10 pontos) , totalizando, no máximo, 90 pontos.
	14. Assim, como o interessado já percebe a GDIBGE, no valor de R$ R$ 834,00, correspondente a 50 pontos da gratificação, o valor da rubrica de decisão judicial a esse título seria de até R$ 667,20 (40 pontos x R$ 16,68) . Como é esse o valor que está sendo pago na rubrica '16171-DECISAO JUDICIAL TRANS JUG APO' (peça 3, p. 4) , não vislumbramos irregularidade na execução da decisão judicial.
	15. Todavia, considerando que não há amparo legal para a extensão do pagamento aos inativos e pensionistas da GDIBGE na mesma proporção paga aos servidores em atividade, mas decisão judicial transitada em julgado nesse sentido, este representante do Ministério Público junto ao Tribunal de Contas da União discorda da unidade técnica e opina pela ilegalidade e negativa de registro do ato em exame, mas sem proposta de determinação para cessar os pagamentos indevidos, em respeito ao provimento jurisdicional.
	16. São nesse sentido as recentes decisões do Tribunal após analisar situação semelhante à destes autos, a exemplo dos Acórdãos 3.230/2022, 3.206/2022 e 2.842/2022, da Primeira Câmara; e, 3.133/2022, 3.013/2022 e 3.011/2022, da Segunda Câmara."
	
	É o Relatório.

não há.

Procurador Rodrigo Medeiros de Lima.

PESSOAL. APOSENTADORIA. INCLUSÃO NOS PROVENTOS, POR FORÇA DE DECISÃO JUDICIAL TRANSITADA EM JULGADO, DE GRATIFICAÇÃO DE DESEMPENHO EM VALOR SUPERIOR AO ESTABELECIDO NA LEGISLAÇÃO DE REGÊNCIA. ILEGALIDADE. NEGATIVA DE REGISTRO. MANUTENÇÃO DOS PAGAMENTOS. ORIENTAÇÃO À ORIGEM.

APOSENTADORIA (APOS)

Unidade de Auditoria Especializada em Pessoal (AudPessoal).

Trata-se de ato inicial de concessão da aposentadoria de Nilo Sérgio da Silva, emitido pela Fundação Instituto Brasileiro de Geografia e Estatística, e submetido, para fins de registro, à apreciação do Tribunal, de acordo com o art. 71, inciso III, da Constituição Federal.
2.	A então Secretaria de Fiscalização de Integridade de Atos e Pagamentos de Pessoal e de Benefícios (Sefip) propôs a legalidade do ato. O Ministério Público junto ao TCU (MPTCU) , no entanto, propôs julgar o ato ilegal sem determinação para cessar os pagamentos irregulares, em respeito à decisão judicial. 
3.	Estou de acordo com o encaminhamento proposto pelo Parquet. De fato, o juízo de primeiro grau extinguiu o referido processo, sem julgamento do mérito, em razão da inadequação do mandamus, sobrevindo recurso de apelação interposto pela associação, o qual foi decidido, monocraticamente, para "conceder a segurança pleiteada para determinar que a autoridade impetrada promova o pagamento aos substituídos (a saber, aos aposentados e pensionistas do IBGE associados a Associação impetrante) , da parcela denominada GDIBGE, na mesma proporção que é paga aos servidores em atividade mencionados no art. 80 da Lei nº 11.355/2006"  (grifos acrescidos) .
4.	A propósito, veja-se o que diz o art. 80 da Lei 11.355/2006:
"Art. 80. Os servidores ocupantes de cargos de provimento efetivo do Plano de Carreiras e Cargos da Fundação Instituto Brasileiro de Geografia e Estatística - IBGE em exercício de atividades inerentes aos respectivos cargos ou funções nas unidades do IBGE fazem jus a uma Gratificação de Desempenho de Atividade em Pesquisa, Produção e Análise, Gestão e Infraestrutura de Informações Geográficas e Estatísticas - GDIBGE, com a seguinte composição: (Redação dada pela Lei nº 11.907, de 2009) 
I - até 20 (vinte) pontos serão atribuídos em função dos resultados obtidos na avaliação de desempenho individual; e (Redação dada pela Lei nº 11.907, de 2009) 
II - até 80 (oitenta) pontos serão atribuídos em função dos resultados obtidos na avaliação de desempenho institucional.  (Redação dada pela Lei nº 11.907, de 2009) 
[...]"  (grifos acrescidos) .
5.	A referida decisão foi posteriormente confirmada pela 7ª Turma Especializada do Tribunal Regional Federal da 2ª Região, por ocasião do julgamento do agravo interposto pelo IBGE, transitando em julgado, após o julgamento dos recursos excepcionais interpostos.
6.	Nesse sentido, a Gratificação de Desempenho de Atividade em Pesquisa, Produção e Análise, Gestão e Infraestrutura de Informações Geográficas e Estatísticas - GDIBGE, nos termos do art. 80 da Lei 11.355/2006, contém uma parte fixa de até 80 pontos e outra variável de até 20 pontos. A decisão judicial que beneficia o interessado definiu que os aposentados passariam a receber a parcela institucional integral (80 pontos) e 50% da individual (10 pontos) , totalizando, assim, 90 pontos.
7.	Assim, considerando-se que, em relação ao cargo do interessado, cada ponto equivale a R$ 16,68, a rubrica judicial corresponde ao que foi acordado judicialmente (40 pontos x R$ 16,68 = R$ 667,20, do valor total e R$ 834,00 constante do seu contracheque) .
8.	No entanto, ressalto que a gratificação que vem sendo paga ao interessado está em desacordo com a lei de regência (art. 149 da Lei 11.355/2006) , a qual estabeleceu, a título de GDIBGE, a concessão de 50 pontos aos servidores inativos, sendo o caso de se reconhecer a ilegalidade do ato ora em exame, sem a cessação dos pagamentos dos proventos, na forma proposta pelo MPTCU.
	Ante o exposto, VOTO por que o Tribunal adote a minuta de acórdão que ora submeto a este Colegiado.
TCU, Sala das Sessões, em 21 de março de 2023.
Ministro JOÃO AUGUSTO RIBEIRO NARDES 
Relator